臺北高等行政法院判決
　　　　　　　　　　　　　　　　　　 95年度訴字第03951號
　　　　　　　　　　　　　　　.
原　　　告　甲○○
訴訟代理人　丙○○
複代理人　　乙○○
被　　　告　國防部陸軍司令部
代　表　人　趙世璋（司令）
訴訟代理人　陳君漢律師
　　　　　　陳玫瑰律師
上列當事人間因眷舍事件，原告不服國防部中華民國95年9 月12
日95年決字第113號訴願決定，提起行政訴訟。本院判決如下：
　　主  文
原告之訴駁回。
訴訟費用由原告負擔。
　　事  實
一、事實概要：
    坐落高雄縣大寮鄉「商協新村」120 號眷舍（下稱系爭眷舍
    ）原係配住與原眷戶鍾維柱，鍾維柱於民國（下同）69年10
    月間，將系爭眷舍交付訴外人朱金華居住使用。嗣原眷戶鍾
    維柱於76年2 月25日亡故後，由其配偶即原告承受原眷戶鍾
    維柱之眷舍居住權，詎原告於82年10月9 日私自將系爭眷舍
    頂讓訴外人朱振興，而訴外人朱振興復於92年6 月30日將系
    爭眷舍轉讓訴外人朱金華。被告所屬第八軍團指揮部察知後
    ，於95年1 月4 日以實雲字第0950000145號函要求原告應於
    1 個月內停止頂讓系爭眷舍之違規情事，逾期將依法撤銷原
    告系爭眷舍之居住權，並收回系爭眷舍。被告所屬陸軍第八
    軍團指揮部於95年2 月17日邀集原告（由代理人陳啟參到場
    ）與訴外人朱金華召開協調會並至現場勘查時，系爭眷舍仍
    由訴外人朱金華居住使用，被告乃於95年4 月26日以邢節字
    第0950002547號令撤銷原告系爭眷舍居住權及收回眷舍（下
    稱原處分），原告不服，提起訴願，遭決定駁回，遂向本院
    提起行政訴訟。
二、兩造聲明：
  (一)原告聲明求為判決：
    1.訴願決定及原處分均撤銷。
    2.訴訟費用由被告負擔。
  (二)被告聲明求為判決：
    1.原告之訴駁回。
    2.訴訟費用由原告負擔。
三、兩造之爭點：
　(一)原告主張之理由：
    1.原告之夫鐘維柱於76年3 月5 日死亡後，因原告智障又不
      識字，被親戚視為肥肉，其他兄弟同樣以各種不正當手段
      意圖竊占財物及房屋。原告為爭取權益，不得已遠離系爭
      眷舍，隻身前往花蓮為取回財產打官司。原告之身體一天
      不如一天，待訴訟告一段落，於82年間原告終於舊疾復發
      （精神官能憂鬱症診斷證明書），一出門竟不知回親戚住
      處，而在外流浪，須靠親友接濟。原告病情時好時壞已無
      法自理生活，根本無法再回系爭眷舍居住，暫由親友接濟
      渡口。原告不識字，如何簽讓渡書，私自轉讓眷舍？被告
      所屬第八軍團指揮部，自82年起至92年10年間，竟然不聞
      不問，不知如何輔導眷屬，自治會變成上下其手之好機會
      。
    2.原告不識字，系爭眷舍在高雄縣，如果原告確有讓渡行為
      發生，則理應在房屋所在地高雄縣簽約，遠赴花蓮簽約與
      一般常情有悖。足以證明原告有身心障礙問題自始即存在
      無疑。82年10月9 日原告之弟鄭永財（已亡）夥同不知名
      人士多人，親自駕車自高雄縣遠征花蓮縣，以原告在花蓮
      打官司無法照顧眷舍為由，欲強迫代替原告管理。並請花
      蓮縣吉安鄉周利根代書簽訂讓渡書，將系爭眷舍讓渡於朱
      振興（原告弟弟鄭永財之岳父，朱金華之父親）。依據民
      法第3 條第1 項明文：「依法律之規定，有使用文字之必
      要者，得不由本人自寫，但必須親自簽名。」本件業經檢
      察官證明原告不識字，因此簽名當然無效。再依同法第3
      條第3 項：「如以指印、十字或其他符號代簽名者，在文
      件上，經二人簽名證明，亦與簽名生同等效力。」此為法
      定生效方式，爭議之讓渡書，雖有簽名並加手印，依法尚
      欠二人見證簽名確認。讓渡書法定方式有欠缺，依法自始
      不生效力。
    3.95年6 月10日訴外人朱金華之子鄭志光自高雄寄來未填日
      期，證人見證之空白切結書，自稱先前原告整修房屋時曾
      向朱金華借貸250 萬元未還，必須簽署切結書，以方便朱
      金華直接領取改建補償金。整修眷舍之時間為82年間，費
      用據朱金華報告為13萬元。切結書內容所謂250 萬元之借
      款，為整修房屋借款，足以證明讓渡書純屬詐騙。被告完
      全不查，處分撤銷眷舍居住權，有欠公允。
  (二)被告主張之理由：
    1.按國軍軍眷業務處理要點玖、一、（三）規定，將眷舍出
      租、出借、經營工、商業、私自頂讓或以其他變相方法由
      他人使用房屋者，經給1 個月改善期限，未予改善者，撤
      銷其眷舍居住權收回眷舍。原告將系爭眷舍違法私自頂讓
      由他人使用，經被告給予一個月期限改善而未改善，違規
      事證明確，被告依法撤銷眷舍居住權收回眷舍，於法並無
      不合。
    2.原告所提重大傷病證明卡影本雖記載原告有輕微精神障礙
      ，然該卡所載鑑定日期為「95年5 月12日」，而機關核發
      日期則為「95年6 月13日」，均非原告違規頂讓之82年，
      二者相差達13年，不足證明原告於82年違規頂讓時有何精
      神障礙。至原告主張於82年精神官能憂鬱症復發云云，並
      提出原證2 乙種診斷證明書為憑，惟日期為「95年6 月14
      日」，而住院日期則為「95年4 月24日至95年5 月10日」
      ，病名為「器質性徵候群」，均與82年間之違規行為無關
      。
    3.至於原告辯稱因其智障不識字而遭親戚視為肥肉云云，並
      舉其弟因侵占其財產遭檢察官起訴為由，然該起訴內容不
      僅與本件無涉，且該案係由原告指證歷歷，並訴請偵辦，
      倘原告於82年當時確實智障，何以能親自指證並提起該件
      侵占告訴？且原告亦未依法聲請宣告禁治產。而由原告就
      82年之事情，不論係刑事侵占案件或本件違規頂讓之讓渡
      過程，均能清楚記憶，足徵原告並無任何智能不足之情形
      ，是原告所辯，不足採信。至於原告識字與否，與其能否
      為讓渡行為無關，一併敘明。
    4.訴外人朱金華不僅居住，並設戶籍於系爭眷舍內，倘無原
      告之同意，訴外人朱金華根本不可能設籍於系爭眷舍，足
      證原告對違規頂讓內容完全明瞭且同意，而無疑義。
    5.末按「民法第3 條第3 項規定之適用，以依法律之規定有
      使用文字之必要者為限，本件兩造所訂和解契約，不以訂
      立書面為必要，自難以合約內僅有某甲一人簽名，即指不
      生效力」，最高法院31年上字第692 號著有判例，而本件
      讓渡契約，並無法律規定須以書面為必要，自無需經二人
      證明。原告自82年迄至95年初，均將系爭眷舍交由他人使
      用並由訴外人朱金華設立戶籍，足徵原告均詳瞭且同意讓
      渡書之內容，且十餘年來對該讓渡書內容均無異議，倘如
      原告所言該讓渡書純屬詐騙，何以原告從未撤銷或訴請法
      院追回？是原告所言，誠無足取。
    6.綜上，原告就系爭眷舍之違規事證明確，被告依法撤銷眷
      舍居住權收回眷舍，於法並無不合。原告迄未證明其有使
      用系爭眷舍且未違法提供他人使用之具體事證，其提起本
      件訴訟，顯無理由，自應駁回，請判決如聲明所示。
　　理  由
一、本件原告起訴時，被告之代表人為胡鎮埔，嗣於訴訟進行中
    變更為趙世璋，茲由新任代表人具狀聲明承受訴訟，核無不
    合，應予准許。
二、原告起訴主張：原告不識字，如何簽讓渡書，私自轉讓眷舍
    ？系爭眷舍在高雄縣，如果原告確有讓渡行為發生，則理應
    在房屋所在地高雄縣簽約，遠赴花蓮簽約有違常情。原告患
    有精神官能憂鬱症，簽名無效，且讓渡書未經2 人簽名證明
    ，與民法第3 條第3 項之規定不符，自始不生效力，原處分
    顯有違法，爰提起本件行政訴訟，求為判決如聲明所示云云
    。
三、被告則以：原告自82年起，將系爭眷舍交由他人使用並由訴
    外人朱金華設立戶籍，10餘年來未曾異議，亦未撤銷讓渡書
    或訴請法院追回系爭眷舍，足見原告同意讓渡書之內容。原
    告於82年違規頂讓時，並無精神障礙，本件讓渡契約，亦無
    違反民法第3 條規定之情事。原告將系爭眷舍違法私自頂讓
    由他人使用，經被告給予1 個月期限改善而未改善，違規事
    證明確，被告依法撤銷眷舍居住權收回眷舍，於法並無不合
    。原告之訴為無理由，求為判決駁回原告之訴等語，資為抗
    辯。
四、按將眷舍出租、出借、經營工、商業、私自頂讓等或以其他
    變相方法由他人使用房屋者，經給予1 個月改善期限，未予
    改善者，撤銷其眷舍居住權收回眷舍，國軍軍眷業務處理作
    業要點第9 條第1 項第3 款有明文規定。又按眷戶因故暫時
    離開眷舍者，應檢具證明申請保留，期間不得超過6 個月。
    如確因事實需要，需檢具證明申請保留，經查明屬實，得准
    予繼續保留1 次，以6 個月為限，同要點第9 條第3 項亦定
    有明文。準此，眷戶使用眷舍應以居住為限，始合於當時配
    住之目的，倘違反配住目的，將眷舍出租、出借、私自頂讓
    或以其他變相方法由他人使用眷舍，或自行離開眷舍而未檢
    具證明申請保留，即得依前揭規定註銷該眷戶之眷舍居住權
    ，收回眷舍。
五、首開事實欄所述之事實，有報告書、讓渡書、被告所屬第八
    軍團指揮部95年1 月4 日實雲字第0950000145號函、95年3
    月21日實雲字第0950002731號函、高雄縣「商協新村」120
    號眷舍違規頂讓釐清協調會會議紀錄及簽到簿、高雄縣大寮
    鄉戶政事務所95年3 月29日大鄉戶字第0950001115號函檢附
    戶籍資料等件在原處分卷可稽，堪以憑認。本件爭執之重點
    在於: 原處分以系爭眷舍有國軍軍眷業務處理作業要點第9
    條之違規情事，撤銷原告系爭眷舍居住權並收回眷舍，是否
    適法? 經查:
(一)、系爭眷舍原係配住與原眷戶鍾維柱，鍾維柱於69年10月間，
    將系爭眷舍交付訴外人朱金華居住使用乙節，有朱金華出具
    之報告書乙件載明: 「一、鍾維柱上尉是我先生的親姊夫，
    當時因他好心，看我們沒有房子住，常搬家，告訴我們，因
    他將退役，去找一間眷村房子頂，所以我就在娘家附近商協
    村120 號頂下來，我因在渤海總機上班，小孩媽媽可以就近
    照顧。民國69年10月1 日鍾維柱親手交給我配眷之文後，我
    在當年10月9 日進住商協120 號。」等語，該報告書影本附
    訴願卷可按（見第69頁），原告訴訟代理人乙○○（即原告
    弟弟鄭連豐之前妻）於本院審理時自承：「現在房子是朱金
    華在住，民國七十幾年時因為朱金華沒有地方住，所以原告
    的先生鍾維柱把房子讓他住。原告先生在台中工作，沒有住
    在系爭眷舍。（經閱覽後）房子改建時都沒有通知原告。」
    等語（見本院卷第89頁），與上述朱金華報告相符，應信為
    實情，從而，原眷戶鍾維柱自始以「人頭」方式受配眷舍，
    由朱金華使用，堪以認定。
(二)、嗣原眷戶鍾維柱於76年2 月25日亡故後，由其配偶即原告承
    受原眷戶鍾維柱之眷舍居住權益，原告於82年10月9 日私自
    頂讓與訴外人朱振興，朱振興繼而於92 年6月30日將系爭眷
    舍頂讓與訴外人朱金華等情，有讓渡書二紙附卷可查（見原
    處分卷第64-65 頁）。原告雖主張伊不識字，患有精神官能
　　憂鬱症，簽名無效，且讓渡書未經2 人簽名證明，與民法第
　　3 條第3 項之規定不符，自始不生效力，並提出臺灣花蓮地
    方法院檢察署檢察官82年度字第937 、2573、3150號起訴書
    、行政院衛生署花蓮醫院診斷證明書、身心障礙手冊及重大
    傷病證明卡等件為憑。惟查，前述原眷戶鍾維柱以「人頭」
    方式受配眷舍，系爭眷舍自始至終非由鍾維柱或是原告在使
    用，是以鍾維柱死亡後，名義上由原告繼受「原眷戶」之權
    益而已，原告並未收回管領使用，其後所具之讓渡書僅為完
    成系爭眷戶之「讓渡」之形式效果，無法證明原告有使用系
    爭眷舍。況且，「依法律之規定，有使用文字之必要者，得
    不由本人自寫，但必須親自簽名。如有用印章代簽名者，其
    蓋章與簽名生同等之效力。如以指印、十字或其他符號代簽
    名者，在文件上，經二人簽名證明，亦與簽名生同等之效力
    。」民法第3 條有明文規定。又民法第三條第三項規定之適
    用，以依法律之規定有使用文字之必要者為限，本件兩造所
    訂和解契約，本不以訂立書面為必要，自難以和約內僅有某
    甲一人簽名，即指為不生效力（最高法院31年上字第692 號
    判例意旨參照）。本件原告與訴外人朱振興所訂讓渡書契約
    ，本不以訂立書面為必要，揆諸前揭規定及判例意旨，自難
    以讓渡書內僅有見證人鄭永財一人簽名，未經2 人簽名證明
    ，即認自始不生效力。又原告身心障礙手冊及重大傷病證明
    卡記載: 「原告有輕微精神障礙，鑑定日期95年5 月12日，
    機關核發日期95年6 月13日」等事項，及行政院衛生署花蓮
    醫院乙種診斷證明書載明: 「病名器質性徵候群，日期95年
    6 月14日，住院日期95年4 月24日至95年5 月10日」等事項
    ，均屬原告95年間之病情，尚不足以證明原告於82年違規頂
    讓時有何精神障礙。況原告係35年6 月17日生，於82年違規
    頂讓時，為47歲之已成年人，未經法院宣告禁治產，仍有行
    為能力，其識字與否，不礙其為讓渡系爭眷舍法律行為之效
    力。職是，原告主張，均非可採。
六、綜上所述，爭眷舍原係配住與原眷戶鍾維柱，鍾維柱於69年
    10月間，將系爭眷舍交付訴外人朱金華居住使用，鍾維柱與
    原告從未居住系爭眷舍，嗣原眷戶鍾維柱於76年2 月25日亡
    故後，由原告承受原眷戶鍾維柱之眷舍居住權益，原告於82
    年10月9 日私自頂讓與訴外人朱振興，朱振興繼而於92年6
    月30日將系爭眷舍頂讓與訴外人朱金華。被告所屬陸軍第八
    軍團司令部乃於95年1 月4 日以實雲字第0950000145書函要
    求原告於1 個月內停止違規頂讓眷舍，並使眷舍回復原狀，
    逾期將依法撤銷原告之眷舍居住權收回眷舍，該函已經原告
    簽收，有掛號郵件收件回執影本乙紙，附卷可按。該部復於
    95年2 月17日邀集原告及朱金華等人，在商協新村自治會召
    開釐清協調會，並至現場勘查系爭眷舍仍由朱金華居住使用
    。原處分以系爭眷舍有國軍軍眷業務處理作業要點第9 條之
    違規情事，撤銷原告系爭眷舍居住權並收回眷舍，核無違誤
    ，訴願決定予以維持，亦無不合，原告仍執前詞，訴請撤銷
    ，為無理由，應予駁回。
據上論結，本件原告之訴為無理由，爰依行政訴訟法第98條第3
項前段，判決如主文。
中　　華　　民　　國　　96　　年    6 　月　   28   日
                        第一庭審判長 法  官  王立杰
                                     法  官  劉錫賢
                                     法  官　林惠瑜
上為正本係照原本作成。
如不服本判決，應於送達後20日內，向本院提出上訴狀並表明上
訴理由，如於本判決宣示後送達前提起上訴者，應於判決送達後
20日內補提上訴理由書（須按他造人數附繕本）。
中　　華　　民　　國　　96　　年　　6 　月　   28   日
                                     書記官  劉道文
